# 关于少数股东增资导致丧失控制权合并报表会计处理

提问人：aluo112451 时间：2018-11-13 23:14:30
例： 2015 年 1 月 1 日，A公司和B公司分别出资 550 万元和 450 万元设立C公司，A公司、B公司的持股比例分别为 55 ％和 45 ％，C公司为A公司的子公司。甲公司账务处理为： 　　借：长期股权投资 550 　　　　贷：银行存款　　 550 C公司 2015 年上半年实现净利润 100 万元，除此之外没有其他所有者权益的变动。 2015 年 6 月 30 日，C公司净资产为 1100 万元，其中实收资本 1000 万元，未分配利润 100 万元。 　　2015 年 7 月 1 日，B公司通过对C公司增资 180 万元又取得C公司股票 100 股。A公司持股比例由55%下降为50%，丧失控制权，但仍对C公司有共同控制权。增资后C公司净资产为 1280 万元，其中实收资本 1100 万元，资本公积 80 万元，未分配利润100 万元。 会计处理： 1 、在母公司个别报表中 　　①按照新的持股比例确认应享有的原子公司因增资扩股而增加的净资产的份额＝180×50%=90（万元） 　　应结转持股比例下降部分所对应的长期股权投资原账面价值＝550/55%×（55%－50%）＝ 50 （万元）
应享有的原子公司因增资扩股而增加净资产的份额与应结转持股比例下降部分所对应的长期股权投资原账面价值之间的差额为40 万元（ 90 － 50 ）应计入当期投资收益。 　　借：长期股权投资 40 　　　　贷：投资收益 　　40 　②新的持股比例视同自取得投资时即采用权益法核算进行调整 　　被动稀释后持股比例下降为50%，丧失控制权但能实施共同控制，应采用权益法核算，进行追溯调整。自 2015 年 1 月 1 日投资后至 2015 年 7 月 1 日被动稀释时，C公司实现净利润 100 万元，没有其他所有者权益的变动，A公司会计处理如下： 　　借：长期股权投资 50 　　　　贷：投资收益（100×50%） 50 　　此时，A公司长期股权投资账面价值＝550+40＋ 50 ＝ 640 （万元），与权益法下拥有的份额（1280 ×50% ）相等。 2 、若要编制合并财报，该如何处理？ 本人觉得，B公司按1.8元/股的价格增资，假设为增资时C公司股票的公允价值，则A公司 550 万股的公允价值为 990 万元（ 550 1.8 ） , 。合并财报中该事项应确认的投资收益为， 990- （ 1000+100+180 ） 55%=286 万元，同时在合并调整账套编制分录如下： （ 1 ）借：长期股权投资990 （对 A 公司剩余股权按丧失控制权日的公允价值重新计量的调整） 贷：长期股权投资 640 （ A 公司剩余 50% 股权账面价值 =550+40+50 ） 投资收益 350 （ 2 ）合并报表里因上述事项投资收益归属期间调整 借：投资收益 90 （ 100 50%+40 ） 贷：未分配利润 90 此时，合并财报因上述少数股东增资事项确认的投资收益为， 40+50 （母公司报表投资收益） +350-90=350 万元，跟上面算的 286 万元差了 64 万元（正好是 C 公司净资产价值5%=1280*0.05），这到底是错在哪里？请各位大侠指教一二，不胜感激。

回答人：chenyiwei
1 、合并报表层面应确认的丧失控制权损益=990-（1000+100） 55%=990-605=385 万元。不是 286 万元。 2 、与你的计算结果 350万元相差 35 万元，除了上述 99 万元计算错误以外，另有 64 万元是少算 5% 原先的归母权益所致。如果将合并主体看作一个单独记账的会计主体，则该笔丧失控制权的分录应为： 借：长期股权投资（权益法） 990 借：少数股东权益 495 （ =1100 45%） 贷：子公司净资产份额 1100 贷：投资收益 385

提问人：aluo112451 时间：2018-11-14 09:04:37
感谢陈版主不吝赐教。现在还略有疑问麻烦您： 1 、为何增资的 180 万元不计入C公司自被购买日开始持续计算的可辨认净资产的份额中。是不是因为：若把少数股东增资看做少数股东向原母公司买股票份额，是不是说这个 180 万元其实是增资事宜对价，既买了母公司5%的股份，产生损益 40 万元，又在合并层面相当于对母公司按1.8元/股处置了剩余50%股权？ 2 、上述少数股东增资事项完成后，原母公司A丧失了控制权，假设A公司原来只控制这一家子公司，也没有新的子公司要合并的情况下，除了做您说的那笔丧失控制权分录外，应该不需要“并C公司的财表”。那么，您那个丧失控制权分录里“贷记的子公司净资产份额1100”又怎么抵消？有点晕了，感谢指教。

回答人：chenyiwei
站在合并报表层面，增资同时即丧失控制权，所以少数股东对原子公司的这 180 万元增资款从未进入过合并主体，只是在计算剩余股权的公允价值时需要考虑。

提问人：aluo112451 时间：2018-11-14 13:55:00
谢赐教。不知你是否知道陈版主在原母公司丧失控制权时编制合并财报做的调整投资收益分录的逻辑，怎么还要把原子公司c的净资产给并表呢？

回答人：chenyiwei
这是将合并报表主体看作一个需编制会计分录的普通核算主体，用会计分录的形式来模拟反映合并报表中各项目在处置子公司这一交易前后的变动影响。